---
title: "Баг: ҮСХ-оос авсан хилийг ашиглах"
---

```{r, include = FALSE}
knitr::opts_chunk$set(collapse = TRUE, comment = "#>")
```

```{r setup}
library(mongolmaps)
options(mongolmaps.lang = "mn")
```

Баг бол хөдөө орон нутгийн хамгийн жижиг нэгж: сум бүр хэдэн багт
хуваагдах бөгөөд нийт 1,650 орчим баг бий. mongolmaps багийн кодыг, нэрийг
бүгдийг мэднэ:

```{r codes}
mn_codes("bag", within = "Ховд")
```

гэвч **хилийг нь агуулаагүй**. Багийн хилийг ямар ч нээлттэй мэдээллийн
сан нийтлээгүй: GADM, geoBoundaries, хүмүүнлэгийн COD, OpenStreetMap бүгд
сумаар хязгаарлагддаг. Үндэсний статистикийн хороо (ҮСХ) хүсэлтээр
өгдөг.

## Файл авах

ҮСХ-нд <international@nso.mn> хаягаар хандаж дараахыг хүснэ үү:

* багийн хил shapefile эсвэл GeoPackage хэлбэрээр;
* баг бүрийн ҮСХ-ны код (7 оронтой, жишээ нь `1830151`), эсвэл сумын код
  ба багийн дугаар;
* хил хүчинтэй огноо;
* ашиглах нөхцөл (газрын зураг нийтэлж болох уу? файлыг дахин тарааж
  болох уу?).

## Файлыг ашиглах

mongolmaps-д файлын замыг зааж өгнө:

```{r use, eval = FALSE}
bags <- mn_bags(path = "bags_from_nso.gpkg")
mn_map(mn_bags(aimag = "Ховд", path = "bags_from_nso.gpkg"), label = TRUE)
```

эсвэл нэг удаа бүртгээд (жишээ нь `.Rprofile` файлд) мартаж болно:

```{r register, eval = FALSE}
options(mongolmaps.bags_path = "C:/data/bags_from_nso.gpkg")

mn_bags(aimag = "Ховд")
mn_admin("bag") # хороо, баг хамтдаа
mn_join(my_bag_table, by = "code", level = "bag")
```

`mn_read_bags()` файлыг анх уншихдаа шалгана:

* багийн кодын баганыг олно (эсвэл `code_col`-оор зааж өгнө);
* код бүр ҮСХ-ны мэдэгдэж буй багийн код байх ёстой;
* баг бүр өөрийн сум дотор байх ёстой (`check_nesting = FALSE`-ээр
  унтраана).

Үүний дараа баг бусад бүх газрын зурагтай ижил баганатай болох тул
ҮСХ-ны багийн хүснэгтийг аймгийн хүснэгт шиг холбож болно.
