---
title: "Өөрийн өгөгдлөө газрын зураг дээр"
---

```{r, include = FALSE}
knitr::opts_chunk$set(
  collapse = TRUE,
  message = FALSE,
  comment = "#>",
  fig.width = 7,
  fig.height = 4.2,
  dpi = 200
)
```

```{r setup}
library(mongolmaps)
options(mongolmaps.lang = "mn")
```

Ихэвчлэн гурван алхамтай: газар тус бүрт нэг мөртэй хүснэгт бэлтгэх,
`mn_join()`-оор хилтэй холбох, `mn_map()`-аар зурах.

## Жижиг хүснэгт

Газрын нэрийг англи эсвэл кирилээр, ямар ч түгээмэл бичлэгээр бичиж
болно:

```{r small}
cases <- data.frame(
  aimag = c("Хөвсгөл", "Hovd", "Увс", "Ulan Bator", "Dornogobi"),
  cases = c(12, 30, 7, 140, 9)
)
cases_map <- mn_join(cases, by = aimag)
cases_map[c("name", "cases")]
```

Бүх аймаг үр дүнд үлддэг тул өгөгдөлгүй газар саарал өнгөөр харагдана:

```{r small-map}
mn_map(cases_map, fill = cases)
```

## ҮСХ-ны хүснэгт

Үндэсний статистикийн хорооны хүснэгтүүд нэг баганад хэд хэдэн түвшнийг
(улсын дүн, бүс, аймаг, сум ...) агуулдаг. Эдгээрийг нэрийн бус **кодын**
баганаар (жишээ нь `Region`) холбоно уу: "Улаанбаатар" гэх мэт нэр нь бүс,
аймгийн аль алиныг заадаг. `mn_join()` хүссэн түвшнээ үлдээж, бусдыг
мэдэгдэлтэйгээр хасна.

```{r nso}
head(mn_example_population)

pop_2025 <- mn_example_population[mn_example_population$Year == 2025, ]
aimag_pop <- mn_join(pop_2025, by = "Region", level = "aimag")
mn_map(aimag_pop, fill = value / area_km2, trans = "log10", title = "Хүн амын нягтрал (хүн/км²), 2025")
```

Ижил хүснэгтэд сумын тоо ч бий:

```{r soums}
soum_pop <- mn_join(pop_2025, by = "Region", level = "soum")
mn_map(soum_pop, fill = value, trans = "log10", title = "Сумын хүн ам, 2025")
```

## Нэг газарт олон мөр

Олон жилийн мөр бүр олигоны хуулбар үүсгэх тул facet-д бэлэн:

```{r facets, fig.height = 6}
pop_years <- mn_join(mn_example_population, by = "Region", level = "aimag")
mn_map(pop_years, fill = value, trans = "log10") + ggplot2::facet_wrap(~Year, ncol = 2)
```

## Давхардсан сумын нэр

Олон сум ижил нэртэй. Мөр бүрийн аймгийг `by_parent`-ээр зааж өгнө:

```{r parent}
soums <- data.frame(
  aimag = c("Дорнод", "Говь-Алтай", "Хэнтий"),
  soum = c("Баян-Уул", "Баян-Уул", "Баян-Адарга"),
  herders = c(820, 640, 910)
)
joined <- mn_join(soums, by = "soum", level = "soum", by_parent = "aimag")
joined[!is.na(joined$herders), c("name", "aimag_pcode", "herders")]
```

## mongolstats-аар ҮСХ-ны өгөгдөл татах

mongolstats багц ҮСХ-ны дурын хүснэгтийг татдаг. Түүний `Region` код
`mn_join()`-д шууд ажиллана:

```{r mongolstats, eval = FALSE}
library(mongolstats)
tbl <- "DT_NSO_0300_002V4"
regions <- nso_dim_values(tbl, "Region")$code
years <- nso_dim_values(tbl, "Year", labels = "en")
pop <- nso_data(tbl, selections = list(Region = regions, Year = years$code[1]), labels = "mn")
mn_map(mn_join(pop, by = "Region", level = "aimag"), fill = value)
```

## Тохирлыг шалгах

`mn_match()` утга бүр юутай тохирсныг харуулж, давхардсан эсвэл тохироогүй
утгыг анхааруулна:

```{r check}
mn_match(c("Ховд", "Hovd", "Kobdo", "Жаргалант"), to = "name_mn")
```
