---
title: "mongolmaps багцтай танилцах"
---

```{r, include = FALSE}
knitr::opts_chunk$set(
  collapse = TRUE,
  message = FALSE,
  comment = "#>",
  fig.width = 7,
  fig.height = 4.2,
  dpi = 200
)
```

mongolmaps нь Монгол Улсын бэлэн газрын зургийг R програмд өгдөг. Энэ
нийтлэлийн бүх жишээ интернетгүй ажиллана: хялбаршуулсан хил хязгаар багц
дотроо байдаг.

```{r setup}
library(mongolmaps)
options(mongolmaps.lang = "mn")  # нэрийг монголоор
```

## Засаг захиргааны түвшин

Монгол Улс 21 аймаг, нийслэл Улаанбаатартай. Аймаг сумдад, сум багт
хуваагдана. Улаанбаатар 9 дүүрэгт, дүүрэг хороонд хуваагдана.

| mongolmaps дахь түвшин | Орон нутаг | Улаанбаатар |
|---|---|---|
| `"country"` | Монгол Улс | |
| `"region"` | эдийн засгийн 4 бүс | Улаанбаатар 5 дахь бүс |
| `"aimag"` | 21 аймаг | Улаанбаатар |
| `"soum"` | 330 сум | 9 дүүрэг |
| `"bag"` | ~1,650 баг | 204 хороо |

Түвшин бүр өөрийн функцтэй:

```{r levels}
mn_aimags()
```

Бүгд ижил баганатай:

* `pcode`: аль ч түвшинд нэгжийг ялгах код;
* `name`, `name_en`, `name_mn`, `name_mns`: сонгосон хэл дээрх нэр, англи
  нэр (ҮСХ-ны бичлэгээр), кирил нэр, латин үсгээр (MNS 5217);
* `level`, `type`, `number`: нэгжийн төрөл;
* `iso_code`, `nso_code`: ISO 3166-2 болон ҮСХ-ны код;
* `parent_pcode`, `region_pcode`, `aimag_pcode`, `soum_pcode`: харьяалах
  нэгжүүд;
* `area_km2` талбай, `geometry` хил.

## Шүүх

Хэрэгтэй газраа нэрээр нь өгнө. Нэрийг ямар ч түгээмэл бичлэгээр бичиж
болно.

```{r filter}
mn_soums(aimag = "Ховд")
mn_aimags(region = "Баруун бүс")
```

## Газрын зураг зурах

`mn_map()` эдгээрийг ggplot2-оор зурна.

```{r map-soums}
mn_map(mn_soums(aimag = c("Ховд", "Увс", "Баян-Өлгий")), fill = aimag_pcode, label = TRUE)
```

Энгийн ggplot буцаадаг тул дээр нь давхарга нэмж болно:

```{r map-add}
library(ggplot2)
mn_map(mn_aimags()) +
  geom_sf(data = mn_settlements(type = c("capital", "aimag_centre")), colour = "firebrick") +
  labs(title = "Аймгийн төвүүд")
```

`context = TRUE` бол хөрш орнууд, гол мөрөн, нуурыг нэмж зурна:

```{r map-context}
mn_map(mn_regions(), fill = name, context = TRUE)
```

## Проекц

Хил хязгаар уртраг, өргөрөгөөр (EPSG:4326) ирдэг. `mn_map()` өөрөө
проекцлоно; өөрөө проекцлох бол `crs`-ийг ашиглана:

```{r crs}
mn_aimags(crs = "albers")
```

`mn_crs()` проекцуудыг буцаана: улсын хэмжээний зурагт Альберсийн тэнцүү
талбайт проекц, Улаанбаатарт UTM-ийн 48N бүс.

## Хэл

Нэрийг англиар харуулах бол `lang = "en"`:

```{r english}
mn_map(mn_aimags(), label = TRUE, lang = "en")
```

Бүх функцэд нэг дор тохируулах бол `options(mongolmaps.lang = "en")` эсвэл
`"mn"`.

## Илүү нарийвчлал

Багцтай ирдэг хил хялбаршуулсан. Нарийн ажилд `resolution = "high"`
ашиглана: бүрэн нарийвчлалтай хилийг (ойролцоогоор 10 МБ) нэг удаа татаж,
хадгална.

```{r high, eval = FALSE}
mn_soums(aimag = "Ховд", resolution = "high")
```

## Өгөгдлийн эх сурвалж

```{r sources}
mn_sources()[c("id", "provider", "license")]
```

Эх сурвалжийг дурдана уу; `mn_citation()` бичвэрийг нь өгнө.
