---
title: "Нэр ба код"
---

```{r, include = FALSE}
knitr::opts_chunk$set(collapse = TRUE, comment = "#>")
```

```{r setup}
library(mongolmaps)
options(mongolmaps.lang = "mn")
```

Монгол газар нутгийн нэрийг олон янзаар бичдэг: Khovsgol, Khuvsgul,
Hovsgol, Khövsgöl, Хөвсгөл бүгд нэг аймаг. mongolmaps нэгж бүрт нэг код
өгч, бусад бичлэгийг нь таньдаг.

## Код

`pcode` бүх түвшинд давтагдашгүй:

| Нэгж | pcode | ҮСХ-ны код | ISO 3166-2 |
|---|---|---|---|
| Монгол Улс | `MN` | `0` | `MN` |
| Баруун бүс | `MNR1` | `1` | |
| Ховд аймаг | `MN84` | `184` | `MN-043` |
| Жаргалант сум (Ховд) | `MN8401` | `18401` | |
| Улаанбаатар | `MN11` | `511` | `MN-1` |
| Баянгол дүүрэг | `MN1107` | `51107` | |
| Баянгол, 1-р хороо | `MN110751` | `5110751` | |

pcode нь хүмүүнлэгийн тусламжийн Common Operational Dataset (COD)-ийн
кодтой ижил бөгөөд ҮСХ-ны кодоос эхний бүсийн цифрийг хассантай тэнцүү.
`mn_codes()` бүгдийг жагсаана:

```{r codes}
mn_codes("aimag")
mn_codes("bag", within = "Багануур")
```

Баг, тосгон код, нэртэй ч нээлттэй хилгүй (`has_geometry` нь `FALSE`).

## Нэр тааруулах

`mn_match()` нэр эсвэл кодыг pcode (эсвэл өөр багана) болгоно:

```{r match}
mn_match(c("Khuvsgul", "Hovsgol", "Khövsgöl", "Хөвсгөл", "MN-041", "267"))
mn_match(c("MN84", "MN8401"), to = "name_en")
```

Том жижиг үсэг, цэг таслал, "аймаг", "сум", "дүүрэг" гэх мэт үгийг
тоохгүй — харин нэр давхардсан үед эдгээр үгийг сэжүүр болгон ашиглана:

```{r hints}
mn_match(c("Сүхбаатар", "Сүхбаатар дүүрэг", "Сүхбаатар сум"), within = c(NA, NA, "Сэлэнгэ"))
```

Жижиг үсгийн алдааг тааруулж, мэдэгдэнэ:

```{r typo}
mn_match("Ulanbaatr")
```

Хэд хэдэн нэгж ижил нэртэй бол `mn_match()` `NA` буцааж, аль нь болохыг
хэлнэ; `within`-ээр сонгоно:

```{r ambiguous}
mn_match("Баян-Уул", level = "soum")
mn_match("Баян-Уул", level = "soum", within = "Дорнод")
```

## Галиглах

`mn_translit()` кирилийг тогтмол хүснэгтээр латин үсэгт буулгана:

```{r translit}
x <- c("Өвөрхангай", "Сүхбаатар")
mn_translit(x)
mn_translit(x, to = "nso")
```

Анхдагч нь үндэсний стандарт MNS 5217:2012; `to = "nso"` нь ҮСХ-ны англи
хүснэгтэд хэрэглэдэг зөвхөн ASCII бичлэгийг өгнө.
