---
title: "Гадаргуу, газрын бүрхэвч, хүн ам, тусгай хамгаалалттай газар"
---

```{r, include = FALSE}
knitr::opts_chunk$set(
  collapse = TRUE,
  message = FALSE,
  comment = "#>",
  fig.width = 7,
  fig.height = 4.5,
  dpi = 200,
  eval = identical(Sys.getenv("NOT_CRAN"), "true") && rlang::is_installed("terra")
)
```

```{r setup}
library(mongolmaps)
library(ggplot2)
options(mongolmaps.lang = "mn")
```

Эдгээр давхарга нь растер (нүдэн тор) бөгөөд `terra` багцын SpatRaster
хэлбэрээр ирнэ. Улсын 1 км-ийн торыг нэг удаа татаж хадгална; илүү нарийн
торыг нэг газраар нь үүлнээс шууд уншина.

| Функц | Нарийвчлал | Эх сурвалж |
|---|---|---|
| `mn_elevation()`, `mn_hillshade()` | 1 км (улсаар), 90 м (газраар) | Copernicus DEM GLO-90 |
| `mn_landcover()` | 1 км (улсаар), 10 м (газраар) | ESA WorldCover 2021 |
| `mn_population()` | 1 км, 100 м; 2015-2030 он | WorldPop |

`mn_map()` растерийг ч зохих өнгө, эх сурвалжийн тэмдэглэлтэй зурна.

## Гадаргуу

```{r elevation}
mn_map(mn_elevation(), title = "Өндөршил (м)") +
  geom_sf(data = mn_aimags(), fill = NA, colour = "white", linewidth = 0.2)
```

Рельефийн сүүдэр бусад давхаргын дэвсгэрт тохиромжтой:

```{r hillshade}
mn_map(mn_hillshade(), caption = FALSE) +
  geom_sf(data = mn_aimags(), fill = NA, colour = "white", linewidth = 0.3) +
  geom_sf(data = mn_settlements(type = c("capital", "aimag_centre")), colour = "firebrick", size = 1)
```

Нэг газарт 90 м-ийн нарийвчлалаар:

```{r bogd}
mn_map(mn_hillshade("90m", within = "Улаанбаатар"), caption = FALSE) +
  geom_sf(data = mn_ub_districts(), fill = NA, colour = "firebrick")
```

## Газрын бүрхэвч

```{r landcover}
mn_map(mn_landcover(), title = "Газрын бүрхэвч, 2021")
```

## Хүн ам

`mn_zonal()` торыг дурын олигоноор, жишээ нь сумаар нэгтгэнэ:

```{r population}
pop <- mn_population(2025)
soums <- mn_zonal(pop, mn_soums(), name = "population")
mn_map(soums, fill = population / area_km2, trans = "log10",
       title = "Сумын хүн амын нягтрал (хүн/км²), 2025 (WorldPop)")
```

## Тусгай хамгаалалттай газар

Дэлхийн тусгай хамгаалалттай газрын мэдээллийн сан (WDPA)-г дахин тараах
эрхгүй тул анх ашиглахад UNEP-WCMC-ээс татна:

```{r protected}
pa <- mn_protected_areas()
mn_map(mn_aimags(), caption = FALSE) +
  geom_sf(data = pa, aes(fill = desig_eng), alpha = 0.6, colour = NA) +
  labs(fill = NULL, caption = mn_citation(c("admin", "wdpa")))
```
