---
title: "Улаанбаатарын газрын зураг"
---

```{r, include = FALSE}
knitr::opts_chunk$set(
  collapse = TRUE,
  message = FALSE,
  comment = "#>",
  fig.width = 7,
  fig.height = 5,
  dpi = 200
)
```

```{r setup}
library(mongolmaps)
options(mongolmaps.lang = "mn")
```

Улаанбаатар гурван түвшний газрын зурагтай: хот, 9 дүүрэг, 204 хороо.
Давхаргууд хоорондоо яг таарна.

```{r levels}
mn_ub()
mn_ub_districts()
mn_khoroos()
```

## Дүүрэг

```{r districts}
mn_map(mn_ub_districts(), fill = name, label = TRUE)
```

Багануур, Багахангай нь хотын төвөөс зүүн болон зүүн өмнө зүгт тусдаа
байрладаг. Хотын төвд анхаарах бол хэрэгтэй дүүргүүдээ сонгоно:

```{r central}
central <- c("Баянгол", "Баянзүрх", "Чингэлтэй", "Хан-Уул", "Сонгинохайрхан", "Сүхбаатар дүүрэг")
mn_map(mn_khoroos(district = central), fill = parent_pcode)
```

Дүүргийн нэрийг "БЗД", "СБД", "ХУД" гэх мэт товчлолоор, мөн латинаар
бичиж болно:

```{r abbrev}
mn_khoroos(district = "БЗД")
```

## Хороо

Хороо дүүрэг дотроо дугаартай; дугаар нь `number` баганад байна, мөн
`mn_map(label = TRUE)` үүнийг харуулна.

```{r khoroos}
mn_map(mn_khoroos(district = "Сүхбаатар дүүрэг"), fill = area_km2, label = TRUE)
```

Нэг хороог олох бол `mn_match()`-д дүүргийг нь зааж өгнө:

```{r match}
mn_match("15-р хороо", level = "bag", within = "Баянгол дүүрэг")
mn_match("Баянгол 15")
```

## Статистик холбох

ҮСХ олон үзүүлэлтийг хороогоор нийтэлдэг. Жишээ өгөгдөлд жилийн дундаж
хүн ам байна:

```{r join, fig.height = 5.5}
pop <- mn_example_population[mn_example_population$Year == 2025, ]
khoroo_pop <- mn_join(pop, by = "Region", level = "bag", within = "Улаанбаатар")

mn_map(
  khoroo_pop[khoroo_pop$parent_pcode %in% c("MN1107", "MN1119", "MN1125"), ],
  fill = value / area_km2,
  title = "Хүн амын нягтрал (хүн/км²): Баянгол, Сүхбаатар, Чингэлтэй"
)
```

## Интерактив газрын зураг

```{r leaflet, eval = FALSE}
mn_leaflet(khoroo_pop, fill = value)
```

## Хорооны хилийн тухай

Хорооны хилийг гарал үүслээ заагаагүй нээлттэй khoroo-map төслөөс авсан
тул **албан бус** гэж үзнэ үү. Хилийг Улаанбаатарын албан ёсны хилд
тааруулсан; `mn_ub_districts()` дахь дүүргийн хил нь хороодынх нь нийлбэр
бөгөөд хотын одоогийн хуваарийг дагана. Дэлгэрэнгүйг `?mn_khoroos`-оос
харна уу.
