---
output: github_document
---

```{r, include = FALSE}
knitr::opts_chunk$set(
  collapse = TRUE,
  message = FALSE,
  comment = "#>",
  fig.path = "man/figures/mn-README-",
  dpi = 200,
  dev = "ragg_png",
  out.width = "100%"
)
options(mongolmaps.lang = "mn")
```

# mongolmaps <a href="https://temuulene.github.io/mongolmaps/mn/"><img src="man/figures/logo.svg" align="right" height="139" alt="mongolmaps вэбсайт" /></a>

**Монгол Улс, Улаанбаатар хотын газрын зураг R програмд — нээлттэй
байгаа засаг захиргааны бүх түвшинд.** Нэг багц, эхлэхэд юу ч татах
шаардлагагүй, газар нутгийн нэрийг хэрхэн бичсэн ч танина.

| Түвшин | Функц | Нэгжийн тоо |
|---|---|---|
| Улс | `mn_country()` | 1 |
| Эдийн засгийн бүс | `mn_regions()` | 5 |
| Аймаг ба нийслэл | `mn_aimags()` | 22 |
| Сум ба Улаанбаатарын дүүрэг | `mn_soums()`, `mn_ub_districts()` | 330 + 9 |
| Улаанбаатарын хороо | `mn_khoroos()` | 204 |
| Баг | `mn_bags()` | ~1,650 багийн код, нэр; хилийг ҮСХ-оос хүсэлтээр авна |

Функц бүр ижил баганатай `sf` хүснэгт буцаана (код, англи ба монгол нэр,
харьяалах нэгж, талбай), тиймээс аль ч түвшний газрын зурагтай адилхан
ажиллана.

## Суулгах

```r
# install.packages("pak")
pak::pak("temuulene/mongolmaps")
```

## Анхны газрын зураг

```{r first-map, fig.height = 4.2}
library(mongolmaps)
options(mongolmaps.lang = "mn")  # нэрийг монголоор

mn_map(label = TRUE)
```

`mn_map()` Монголд тохирсон проекц сонгож, нэрийг хил дотор нь байрлуулж,
өгөгдлийн эх сурвалжийг тэмдэглэнэ.

## Өөрийн өгөгдлөө газрын зураг дээр

`mn_join()` хүснэгтийг хил хязгаартай холбоно. Газрын нэрийг ямар ч
галигаар, кирилээр, эсвэл Үндэсний статистикийн хорооны (ҮСХ) хүснэгтийн
кодоор өгч болно. ҮСХ-ны хүснэгт дэх нийт дүн, бусад түвшний мөрийг
автоматаар хасна.

```{r join, fig.height = 4.2}
pop <- mn_example_population[mn_example_population$Year == 2025, ]

pop_map <- mn_join(pop, by = "Region", level = "aimag")

mn_map(pop_map, fill = value, trans = "log10", context = TRUE,
       title = "Аймгийн хүн ам, 2025")
```

## Улаанбаатар — хороо хүртэл

```{r ub, fig.height = 5}
# Төвийн зургаан дүүрэг, товчилсон нэрээр
central <- c("БГД", "БЗД", "ЧД", "ХУД", "СХД", "СБД")
khoroo_pop <- mn_join(pop, by = "Region", level = "bag", within = central)

mn_map(khoroo_pop, fill = value / area_km2, trans = "log10",
       title = "Хорооны хүн амын нягтрал (хүн/км²), 2025")
```

Хороог дугаараар нь, дүүрэг болон бусад нэгжийг нэрээр нь тэмдэглэнэ:

```{r ub-labels, fig.height = 4.5}
mn_map(mn_ub_districts(), label = TRUE)
```

## Нэрийг ямар ч бичлэгээр

```{r match}
mn_match(c("Khuvsgul", "Hovsgol", "Khövsgöl", "Хөвсгөл", "MN-041", "267"))

mn_match("Сүхбаатар дүүрэг")
mn_match("Баян-Уул", level = "soum", within = "Дорнод")

mn_codes("soum", within = "Ховд")
```

## Бусад боломж

* Интерактив газрын зураг: `mn_leaflet(mn_khoroos(), fill = area_km2)`.
* Нэрийг англиар: `lang = "en"`, эсвэл `options(mongolmaps.lang = "en")`.
* Бүрэн нарийвчлалтай хил: `resolution = "high"` (нэг удаа татаж, хадгална).
* Суурин, гол мөрөн, нуур, хөрш орнууд: `mn_settlements()`, `mn_rivers()`,
  `mn_lakes()`, `mn_neighbours()`.
* OpenStreetMap-аас зам, төмөр зам, нисэх буудал, суурин газар:
  `mn_roads(within = "Улаанбаатар")`, `mn_railways()`, `mn_airports()`,
  `mn_places()` (нэг удаа татаж, хадгална).
* Өндөршил, рельефийн сүүдэр, газрын бүрхэвч, хүн амын тор (terra
  багцтай): `mn_map(mn_elevation())`, `mn_landcover()`,
  `mn_population(2025)`, мөн аймаг, сум, хороогоор нэгтгэх `mn_zonal()`.
* Тусгай хамгаалалттай газар: `mn_protected_areas()`.
* Жижиг олон зураг: `geofacet::facet_geo()`-д зориулсан `mn_aimag_grid`.

## Өгөгдлийн эх сурвалж

```{r sources, echo = FALSE}
knitr::kable(mn_sources()[c("title", "provider", "license")])
```

Хорооны хил нь гарал үүслээ заагаагүй нээлттэй төслөөс авсан тул
**албан бус** гэж үзнэ үү. Багийн хил нээлттэй нийтлэгдээгүй; ҮСХ-оос авсны
дараа хэрхэн ашиглахыг `?mn_bags` -ээс харна уу. Газрын зураг нийтлэхдээ
эх сурвалжийг заавал дурдана уу: `mn_citation()` тэмдэглэлийн текстийг
буцаадаг бөгөөд `mn_map()` үүнийг автоматаар нэмдэг.
